【裁判字號】    94,聲判,132
【裁判日期】    950412
【裁判案由】    聲請交付審判
【裁判全文】
臺灣臺北地方法院刑事裁定             94年度聲判字第132號
聲  請  人
即  告訴人  乙  ○
代  理  人  吳啟孝律師
被      告  甲○○
上列聲請人即告訴人因被告妨害自由等案件，不服臺灣高等法院
檢察署檢察長中華民國九十四年十一月十五日九十四年度上聲議
字第三七九五號駁回聲請再議之處分（原不起訴處分案號：臺灣
臺北地方法院檢察署九十四年度偵字第一三八六六號），聲請交
付審判，本院裁定如下：
    主      文
聲請駁回。
    理      由
一、按告訴人不服上級法院檢察署檢察長或檢察總長認再議為無
    理由而駁回之處分者，得於接受處分書後十日內委任律師提
    出理由狀，向該管第一審法院聲請交付審判；法院認交付審
    判之聲請不合法或無理由者，應駁回之，刑事訴訟法第二百
    五十八條之一、第二百五十八條之三第二項前段分別定有明
    文。
二、本件聲請人即告訴人乙○前以被告甲○○涉犯毀損及侵入住
    宅罪嫌，向臺灣臺北地方法院檢察署提出告訴，經該署檢察
    官偵查結果，以聲請人並非犯罪被害人，其告訴不合法為由
    而於民國九十四年八月二十二日以九十四年度偵字第一三八
    六六號為不起訴處分。告訴人就該不起訴處分聲請再議，經
    臺灣高等法院檢察署檢察長審核後，認其再議之聲請為無理
    由，而於九十四年十一月十五日以九十四年度上聲議字第三
    七九五號處分書駁回再議之聲請等情，業據本院調取前揭卷
    宗核閱無訛。
三、聲請交付審判意旨略以：本件拍賣標的臺北市○○區○○街
    十之六號四樓之房屋，因有查封前即已存在之租賃契約，故
    拍定後並不點交，且此租賃關係既未經聲明異議排除，其不
    點交效力猶在，則本件上開房屋雖由被告拍定取得所有權，
    惟原所有權人即告訴人乙○既未遷離該處，對該屋仍因占有
    之事實而有支配管領權。因此被告縱因完成產權登記之移轉
    ，取得上開房屋之所有權，惟就該房屋占有之取得，仍應依
    法提起遷讓返還房屋之民事訴訟，尚不得因已完成產權移轉
    ，而得以自力救濟方式取回房屋，否則將混淆民事權利保護
    體系。惟臺灣高等法院檢察署檢察長卻未命發回，反依證人
    顏欣蘭之證詞，以被告主觀上認聲請人並未居住該屋，且已
    取得產權而換鎖，主觀上並無毀損及侵入住宅之犯意云云，
    遽以駁回再議，顯然忽略原所有權人因占有事實而有支配權
    限；本件依偵查中顯現之證據，即足以證明被告有聲請人所
    指訴之犯罪嫌疑，為此聲請交付審判等語。
四、按犯罪事實應依證據認定之，無證據不得認定犯罪事實，刑
    事訴訟法第一百五十四條第二項定有明文。次按認定犯罪事
    實所憑之證據，雖不以直接證據為限，間接證據亦包括在內
    ；然而無論直接或間接證據，其為訴訟上之證明，須於通常
    一般之人均不致有所懷疑，而得確信其為真實之程度者，始
    得據為有罪之認定，倘其證明尚未達到此一程度，而有合理
    之懷疑存在時，即應為有利於被告之認定，更不必有何有利
    之證據，最高法院三十年上字第八一六號判例、七十六年臺
    上字第四九八六號判例意旨參照。
五、經查：
  (一)聲請人前因積欠票款債務，其債權人取得執行名義後，聲請
    本院民事執行處強制執行查封拍賣聲請人所有坐落臺北市○
    ○區○○段一小段六○二、六○二─二地號土地，及其上建
    號二四八號、門牌號碼臺北市○○區○○街十之六號四樓建
    物，惟因該建物查封前係由聲請人出租予第三人顏欣蘭使用
    中，故公告拍定後不予點交，嗣被告於九十三年四月八日拍
    賣期日得標拍定，其經本院民事執行處發給不動產權利移轉
    證書後，即於同年五月六日辦理登記為上開房地之所有權人
    ，並於同日下午三時許前往臺北市○○區○○街十之六號四
    樓，自行以電話報警，於臺北市政府警察局文山第二分局萬
    盛派出所員警林進祥據報到場後，即囑咐不知情之鎖匠李昆
    隆更換大門新鎖並進入屋內等情，業據證人顏欣蘭、林進祥
    、李昆隆證述在卷，並有本院民事執行處九十三年三月五日
    北院錦九十二執甲字第三六○三二號通知書一紙、聲請人與
    承租人顏欣蘭訂立之房屋租賃契約書二件、被告所書寫之強
    制執行投標書一紙、前揭建物及土地所有權查詢資料各一紙
    在卷可稽（見偵卷第二四頁、第二五至三八頁、第七七、七
    九頁），復為被告所不否認，此部分事實自堪認定屬實。
  (二)聲請人告訴及聲請交付審判意旨雖以：被告雖經拍賣並移轉
    登記取得本件不動產之所有權，然因並未一併點交，故未取
    得直接占有，原所有權人即聲請人就該不動產之原占有狀態
    並未改變，就該住宅仍為支配管理人而享有監督權，詎被告
    不思以民事途徑取得占有權源，竟擅自於九十三年五月六日
    夥同管區員警林進祥命不知情之鎖匠更換大門門鎖而加以破
    壞，無故侵入前開房屋，所為已涉犯侵入住宅及毀損罪云云
    。惟查：
  1.按因強制執行於登記前已取得不動產物權者，非經登記不得
    處分其物權；拍賣之不動產，買受人自領得執行法院所發給
    權利移轉證書之日起，取得該不動產所有權，民法第七百五
    十九條、強制執行法第九十八條第一項分別定有明文。是因
    拍賣關係而取得不動產所有權之人，縱因該不動產上存有第
    三人之租賃關係而未受領點交，亦不得以此否認其對於系爭
    房地之所有權源；至於強制執行法上之拍賣，一般咸認係屬
    買賣關係之一種，並以債務人為出賣人，物之出賣人依法固
    負有交付其物於買受人之義務，然於交付以前，出賣人繼續
    占有買賣標的物，究難指為無權占有，亦不因已辦理所有權
    移轉登記而異，自此角度以觀，原所有權人於交付房屋前，
    若其對於住宅支配管理之監督權遭受侵害，仍不失為直接被
    害人而具有刑事告訴權，爰先釐清敘明。
  2.本件臺北市○○區○○街十之六號四樓房屋固由顏欣蘭自八
    十九年九月二十日起向聲請人承租，惟顏欣蘭九十二年十月
    底即已搬遷，僅因聲請人之要求，而另行簽立另份租期至九
    十五年八月二十日之租約等情，業據證人顏欣蘭於警詢及偵
    查中證述明確；而被告於拍定前揭不動產後，曾於九十三年
    四月中旬致電顏欣蘭告知其為新屋主，嗣得知顏欣蘭早於九
    十二年十月遷出該處後，即於九十三年四月二十九日商請顏
    欣蘭出具遷出證明，又於同年五月初偕同顏欣蘭前往上開房
    屋，指認居住該屋內而宣稱為顏欣蘭友人之人確非顏欣蘭所
    認識等情，亦據證人顏欣蘭於警詢及偵查中證述綦詳（見偵
    卷第十七至二一頁、第八七頁），核與被告辯稱：伊拍定並
    取得不動產權利移轉證明後，即聯絡顏欣蘭並得知其已於九
    十二年十月搬離該址，故由顏欣蘭出具遷出證明書，期間伊
    曾多次前往該屋敲門，發現應門者皆非聲請人本人，雙方就
    搬遷事宜迄無共識，始於通知警方到場之情形下，請鎖匠換
    鎖進入屋內，並張貼「聲明書」於大門上欲供聲請人查看，
    嗣並寄發存證信函要求聲請人搬遷等語（見偵卷第五八至六
    一頁），相符一致，並有顏欣蘭出具之遷出證明一紙，及被
    告所書立載有「本人已接到法院權利移轉證書，也已辦妥所
    有權狀，前租屋者顏欣蘭小姐已於民國九十二年十月搬離，
    本人已取得顏小姐之書面證明，今日九十三年五月六日本人
    會同管區警員及鎖匠進入，鎖已換新，內之留置物原封照相
    ，並且以存證信函通知原屋主乙○小姐，請務必限期搬離，
    新屋主：甲○○啟」等語之聲明書一紙暨存證信函多份在卷
    可稽（見偵卷第二三頁、第七一至七五頁）；即令聲請人對
    於曾接獲被告通知搬離之聲明書及存證信函之事實，亦不否
    認。依前開各情，足證被告既認為原承租人顏欣蘭早已搬離
    該屋，且聲請人亦未居住在屋內，被告主觀所認識對該住宅
    享有支配或管理權之人皆已離去，則其通知員警到場，並以
    所有權人之地位換鎖入屋查看，嗣並於門首張貼通知、繼而
    寄發存證信函，其目的應均僅在通知聲請人儘速搬離，尚難
    認有何非法侵入他人住宅之犯罪故意可言，自不能以其尚未
    依法律程序排除他人占有，遽論以侵入住宅犯行。被告辯稱
    因已取得權狀，故請鎖匠換鎖入內察看而未先知會聲請人，
    伊非侵入住宅等語，自屬可信。又被告雖請鎖匠將舊鎖破壞
    更換新鎖，惟基於同上理由，已難認其具有毀損他人之物之
    故意；況被告已依拍賣及登記程序取得該屋所有權，自物權
    歸屬之觀念言，該拍定建物本身附隨之門窗、鎖頭等物，應
    連同該拍定之建物本身一併移轉，而已成為被告所有之物，
    從而被告將之破壞毀損，自與刑法第三百五十四條毀損「他
    人」之物之構成要件不合，自亦不成立該罪，其理甚明。
六、綜上所述，本件並無證據足認被告確有聲請意旨所指侵入住
    宅及毀損犯行，是臺灣臺北地方法院檢察署檢察官以聲請人
    已非犯罪被害人，其告訴不合法為由而為不起訴處分，理由
    雖有未洽，惟經臺灣高等法院檢察署參酌卷內證據資料之結
    果，認為被告犯罪嫌疑不足，原不起訴處分之結論並無不同
    ，而為駁回再議之處分，自屬允當。聲請意旨徒以前詞指摘
    駁回再議之處分不當，聲請交付審判，為無理由，應予駁回
    。
七、依刑事訴訟法第二百五十八條之三第二項前段，裁定如主文
    。
中    華    民    國    95    年    4     月    12    日
                  刑事第十一庭  審判長法  官  劉方慈
                                      法  官  鍾淑慧
                                      法  官  林庚棟
以上正本證明與原本無異。
如不服本裁定，應於送達後五日內，向本院提出抗告狀。
                                      書記官  殷玉芬
中    華    民    國    95    年    4     月    13    日


司法院資訊處製作；財團法人民間司法改革基金會備份。
